【裁判字號】    98,易,104
【裁判日期】    980706
【裁判案由】    違反商標法
【裁判全文】
臺灣臺北地方法院刑事判決               98年度易字第104號
公  訴  人  臺灣臺北地方法院檢察署檢察官
被      告  乙○○
選任辯護人  林哲健律師
上列被告因違反商標法案件，經檢察官提起公訴（97年度偵字第
16504 號），本院判決如下：
    主  文
乙○○無罪。
    理  由
一、公訴意旨略以：被告乙○○明知如附表所示「BMW LOGO」、
    「BMW 」等商標圖樣，分別係德商拜耳汽車廠股份有限公司
    （下稱拜耳公司）向經濟部智慧財產局申請註冊登記獲准取
    得商標專用權（相關註冊證號、指定使用商品名稱、商標專
    用期間詳如附表所示），現仍於專用期間內，非經上開公司
    授權或同意，不得於同一商品使用相同或類似之商標圖樣，
    並不得販賣仿冒該商標之商品。竟於民國95年間起，自販入
    未經授權擅自使用上開商標如附表所示之扣案門栓環及汽車
    輪圈鋁圈各4件後，旋在其位於臺北市○○區○○街165巷39
    號4 樓住處，利用其所有之電腦、網路連線設備連線至「雅
    虎奇摩拍賣網站」，使用「benz777amg」、「chivaslo u」
    帳號，向不特定人要約販售侵害上開商標之仿冒商品門栓環
    及汽車輪圈鋁圈蓋等物，嗣經證人丙○○在網上訂購匯款，
    並收受被告寄送之上開仿冒商標物品後報警查獲，並扣得上
    開仿冒之門栓環及汽車輪圈鋁圈蓋等物，因認被告涉犯商標
    法第82條之罪嫌等語（本件檢察官已於98年6月22 日當庭明
    確陳述本案起訴仿冒商標之商品為扣案門栓環及汽車輪圈鋁
    圈各4件，是本案自應以此為審理範圍，併此敘明）。
二、按犯罪事實應依證據認定之，無證據不得認定其犯罪事實；
    不能證明被告犯罪者，應諭知無罪之判決，刑事訴訟法第15
    4條第2項、第301條第1項分別定有明文。又按認定犯罪事實
    所憑之證據，其為訴訟上之證明，須於通常一般之人均不致
    有所懷疑，而得確信其為真實之程度者，始得據為有罪之認
    定，最高法院76年台上字第4986號著有判例。再按「行為非
    出於故意或過失者，不罰。過失行為之處罰，以有特別規定
    者，為限。」，刑法第12條亦定有明文；而查商標法第82條
    規定：「明知為前條商品而販賣、意圖販賣而陳列、輸出或
    輸入者，處一年以下有期徒刑、拘役或科或併科新臺幣5萬
    元以下罰金。」，並無處罰過失之規定，且以行為人「明知
    」為侵害他人商標專用權商品而仍輸入、販賣為其構成要件
    ，是行為人除須在客觀上有輸入、販賣仿冒商品之行為以外
    ，就其所販賣者係屬仿冒商品，在主觀上更須有所明知之「
    直接故意」，亦即行為人對於構成犯罪之事實（進口、販賣
    之商品係仿冒他人商標商品之事實）須明知並有意使其發生
    ，且此主觀犯罪構成要件事實，一如客觀犯罪構成要件事實
    ，亦應依積極證據認定之，苟積極證據不足為被告事實之認
    定時，即應為有利被告之認定，更不必有何有利之證據。
三、本件公訴人認被告涉有上開之罪嫌，無非係以：被告之供述
    、證人丙○○之陳述，及卷附經濟部智慧財產局商標資料檢
    索、網路拍賣資料、電腦查詢IP位置資料、轉帳交易明細表
    、鑑定報告書、仿冒商品照片與扣案仿冒商標商品等證據，
    為其主要論據。
四、訊據被告固坦承有於前揭時、地，在雅虎奇摩拍賣網站，使
    用「benz777amg」、「chivaslo u」帳號，販售如附表所示
    商標圖樣之汽車門栓環及汽車輪圈鋁圈蓋等物，惟堅決否認
    有何違反商標法之犯行，辯稱：本案並無證據可資證明扣案
    如附表所示商標圖樣之汽車門栓環及汽車輪圈鋁圈蓋等物確
    係由被告販售予證人丙○○。另伊朋友即證人甲○○向伊借
    款新臺幣（下同）30 0,000多萬元時，是有交付如附表所示
    商標圖樣之商品及其他物品作為抵押品，但證人甲○○當時
    有告知是原廠物品，伊才收下，後來證人甲○○未返還借款
    ，亦未取回該等抵押物，伊看網路上有很多人在賣，才將證
    人甲○○所交付之商品放在網路上拍賣換取現金，伊認識證
    人甲○○時，證人甲○○是受僱於經營汽車材料之響駿實業
    有限公司（下稱響駿公司），後來找不到證人甲○○，就到
    該公司找，但響駿公司說甲○○已經離職，伊並不知道證人
    甲○○所交付之物品是仿冒商標商品等語。
五、經查：
  (一)證據能力
  (1)按被告以外之人於審判外之言詞或書面陳述，除法律有規定
    者外，不得作為證據。又被告以外之人於審判外之陳述，雖
    不符前4 條之規定，而經當事人於審判程序同意作為證據，
    法院審酌該言詞陳述或書面陳述作成時之情況，認為適當者
    ，亦得為證據。當事人、代理人或辯護人於法院調查證據時
    ，知有第159 條第1 項不得為證據之情形，而未於言詞辯論
    終結前聲明異議者，視為有前項同意，刑事訴訟法159 條第
    1 項、第159 條之5 分別定有明文。查證人甲○○、顏聰傑
    於偵查中所為之陳述，固係審判外之陳述而屬傳聞證據，惟
    被告、辯護人就上開審判外之陳述，於本院審理中，並不爭
    執證據能力（僅爭執證人甲○○證詞之證明力），復未曾於
    言詞辯論終結前聲明異議，而本院審酌該等證人陳述作成時
    之情況，並無違法取證及證明力過低之瑕疵，亦認以之作為
    證據為適當，依前揭規定說明，自得為證據。
  (2)被告雖辯稱：並無證據證明扣案商品確實由被告販售予證人
    丙○○云云。惟查：依證人丙○○於本院審理中證稱：扣案
    物品是伊向被告網站下標買的。（問：你們將買得的產品在
    寄送總公司的過程，如何確定寄送過程中，送鑑定的物品是
    同件？）伊等會拍照，然後掛號寄到德國總公司，公司有專
    家小組在處理這些東西，收到該物品要簽名，寄回來也是快
    捷，有編號伊等也要簽名，有時候伊等買到物品拍照，會透
    過EMAI傳給總公司鑑定等語（見98年3 月16日審判筆錄第3
    頁、第4 頁、第5 頁、第6 頁），而證人丙○○僅為拜耳公
    司受僱之人員，與被告並無恩怨關係，此為被告所不否認，
    證人丙○○應無故意虛偽陳述誣陷被告之必要，況且，證人
    丙○○前揭證述將扣案商品送鑑定過程，並無違背常情之處
    ，及被告於本院審理中亦不否認本案卷附裝載有扣案商品之
    信封袋確實係被告所寄發，並曾自承扣案商品應該是伊所賣
    出等情（見本院98年3 月16日審判筆錄第11頁），堪認本案
    扣案如附表所示商標圖樣之汽車門栓環及汽車輪圈鋁圈蓋等
    物應係被告所販售予證人丙○○之物無誤，被告此部分辯解
    ，不足採信。
  (二)實體方面：
  (1)本案係證人丙○○在「雅虎奇摩拍賣網站」上，發覺被告所
    張貼販售之商品，恐涉及違反商標法之嫌，乃上網向被告訂
    購扣案商品，被告隨即將該扣案商品寄送證人丙○○收執等
    情，業經證人丙○○於本院審理中證述明確（見本院98年3
    月16日審判筆錄第2 頁至第8 頁），且被告並不爭執證人丙○○確實曾向其購買如附表所示商標圖樣之汽車門栓環及汽
    車輪圈鋁圈蓋商品（被告僅爭執無證據證明扣案商品確實由
    被告販售予證人丙○○乙節，然此並不足採信，如前所述）
    。又如附表所示商標圖樣係德國拜耳公司向經濟部智慧財產
    局申請註冊，指定使用於銘板、汽車用金屬製商標、汽車用
    金屬框、金屬鎖具、鎖緊螺絲帽、防鬆螺絲金屬或其合金之
    裝飾品。而扣案有附表所示商標圖樣之汽車門栓環及汽車輪
    圈鋁圈蓋各4 件，均為仿冒商標商品等情，亦經證人丙○○
    於本院審理中證述明確（見本院98年3 月16日審判筆錄第4
    頁、第5 頁），復有卷附經濟部智慧財產局商標資料檢索服
    務報表1 份、鑑定證明書1 份在卷足憑，此部分事實，堪可
    認定。
  (2)雖公訴人起訴認被告係明知扣案商品為仿冒商標商品而販賣
    ，然被告於本院審理中堅決否認知悉扣案商品係仿冒商標商
    品，並為上揭辯解，則本件所應探究者，乃被告是否「明知
    」扣案商品為仿冒商標商品。經查：
  1.被告於警詢中供稱：如果知道商品是仿冒的，就不會去賣，
    因為這些商品是朋友欠錢抵債給伊之抵押品，該友人欠債太
    久未還，且該朋友跟伊說是合法的，伊才會刊登販售，減少
    損失等語（見97年度偵字第16504 號偵查卷第7 頁至第8 頁
    ），是被告顯然於警詢之初，已一再堅詞否認明知扣案有附
    表所示商標圖樣之汽車門栓環及汽車輪圈鋁圈蓋各4 件，為
    仿冒商標之商品，並陳稱：是朋友向伊借款時，交付如附表
    所示商標圖樣之商品及其他物品作為抵押品，且朋友當時已
    告知此商品是合法商品等語。
  2.而被告前揭所稱之友人，經查證後為證人甲○○，雖證人甲○○於偵查中證稱：伊並沒有積欠被告債務，也沒有拿扣案
    商品給被告等語（見97年度偵字第16504 號偵查卷第97頁）
    ，然依證人甲○○前揭證述內容，與被告之供述相互比對以
    觀，可知被告與證人甲○○間係存有利害關係，證人甲○○
    當有可能為避免自己遭受刑事訴追而為不利被告之證述，是
    證人甲○○之證言，已難全盡信為真實。況且，經本院調閱
    臺灣板橋地方法院97年度簡字第9203號證人甲○○本身所涉
    犯商標法案件，證人甲○○確實曾販售仿冒如附表所示商標
    圖樣之商品，並經臺灣板橋地方法院判決判處拘役50日，減
    刑為拘役25日確定在案，且依證人甲○○之受僱人顏聰傑於
    該案件偵查中亦陳稱：95年8 月間在幫證人甲○○做事，伊
    幫證人甲○○販售賓士及BMW 汽車配件，伊等公司自己有生
    產汽車配件，有委託樹林一家汽車配件加工廠，地點伊不清
    楚，賓士及BMW 的標誌是證人甲○○在處理等語（見該案件
    96年度偵字第12898 號偵查卷第119 頁至第120 頁），亦直
    指證人甲○○確實有在販售並持有如附表所示商標圖樣之仿
    冒商標商品，而與被告前揭供述情節相吻合。此外，遍查全
    卷稽證，皆無證據可資認定被告此部分所述有何不實之處，
    是本院認被告供稱扣案仿冒商標商品是證人甲○○於向其借
    款時所交付，並作為抵押物之情，應屬實情。
  3.又被告陳稱：是因證人甲○○受僱於經營汽車材料之響駿公
    司，證人甲○○又告知所交付扣案商品為合法商品，所以才
    會認為扣案物品為原廠商品等語（見本院98年6 月22日審判
    筆錄第7 頁、98年2 月16日準備程序筆錄第2 頁），而證人
    甲○○確實曾在響駿公司擔任業務，被告並曾至響駿公司購
    買汽車零件（見97年度偵字第1650 4號偵查卷第97頁），及
    佐以一般人會認為在合法汽車零件公司任職或曾任職之人，
    因此工作機會，而可取得原廠之合法汽車零件等情，是被告
    前揭所稱，與常情並無悖離。再徵諸，被告雖自承駕駛過賓
    士廠牌車輛，亦屬名車，然以被告身為教師，有卷附聘書資
    料1 份在卷可稽，以其具有之相關學識背景、社會經驗，並
    未必皆有能力辨識扣案商品之真偽，而「明知」該等商品是
    屬仿冒商標之商品。何況，本案被告係均以自己所申請、使
    用之帳號或帳戶，與買家買賣商品，並無任何隱匿自己本身
    即為出售人之情，有卷附網頁資料與信封袋在卷可憑（見97
    年度偵字第16504 號偵查卷第32頁至第54頁、第55頁地址）
    ，且依被告於警詢中供稱：知道在網路上拍賣仿冒商標商品
    是違法等語（見97年度偵字第16504 號偵查卷第7 頁），則
    被告若係「明知」自己所販售之商品是屬仿冒商標商品，且
    屬犯罪情況下，當無可能猶以前揭網路販售方式，公開揭露
    自己身分，而為警循線查獲之理。基此，堪認被告所辯不知
    證人甲○○所交付之扣案商品是仿冒商標商品，應屬可信。
  4.至證人丙○○於本院審理中雖證稱：要買受BMW 廠牌汽車零
    件都只有到汎德代理商去買，這是常識，且到汎德代理商購
    買零件時，汎德公司會先確認有無BMW 廠牌車輛等語（見本
    院98年3 月16日審理程序第6 頁、第7 頁），然證人丙○○
    此部分陳述僅足說明拜耳公司在臺灣地區僅授予汎德公司獨
    家代理販售該汽車相關零件權利而已，並無從排除拜耳公司
    所有如附表所示商標圖樣之商品（非仿冒品）是另以平行輸
    入或其他管道而在市場場流通之情形。何況，依證人丙○○
    於本院審理中再證稱：（問：每次的檢舉方式都是買了產品
    後，寄回德國總公司嗎？）伊等會通知總公司，確定是仿冒
    品後，總公司會交代依法辦理。有時候總公司看了以後，會
    說這是真品，告訴伊等什麼事都不要做等語（見本院98年3
    月16日審判筆錄第6 頁），顯見一般人確實可在本案代理商
    外之其他交易市場上購得如附表所示商標圖樣之原廠汽車零
    件商品。依此，本院實難僅以被告所持有扣案仿冒商標商品
    非自證人丙○○所指稱之代理商汎德公司處取得，即遽認被
    告「明知」扣案商品是屬仿冒商標之商品。
  5.公訴人雖另以被告所販售扣案商品之價格與市價顯不相當，
    而認被告係「明知」扣案之商品為仿冒商標商品，然依卷附
    郵政自動櫃員機交易明細表可知（見97年度偵字第16504 號
    偵查卷第53頁），證人丙○○是分別以1,050 元、730 元向
    被告購得扣案汽車門栓環及汽車輪圈鋁圈蓋商品甚明，而依
    捷運企業有限公司內湖公司所出具之函文、報價單係記載汽
    車輪圈鋁圈蓋商品之售價為412 元，打折後為30 9元，另汎
    德公司南港服務廠所販售汽車輪圈鋁圈蓋商品之售價則為29
    4 元（均見本院卷附），是本案被告於販售扣案商品時之售
    價並無明顯較一般市價為低之情形，亦難依此而推認被告係
    「明知」該些商品是仿商標商品，並為被告不利之認定。
  (3)綜上所述，被告係因信任證人甲○○所交付之扣案商品為真
    品，乃留供證人甲○○借款時供作抵押物之用而持有，嗣因
    證人甲○○遲未清償借款，始將之販售取償，其並非「明知
    」證人甲○○所交付之商品係仿冒商標商品而販賣，揆諸前
    揭說明，即與商標法第82條規定處罰之構成要件有間，自難
    以該罪相繩。此外，綜觀全案卷證資料，亦查無其他積極證
    據足證被告涉有公訴人所指之違反商標法犯行，自應為被告
    無罪之諭知。
據上論斷，應依刑事訴訟法第第301 條第1 項，判決如主文。
本案經檢察官楊雅清到庭執行職務
中    華    民    國    98    年    7     月    6     日
                          臺灣臺北地方法院刑事第十七庭
                                      法  官  賴淑美
以上正本證明與原本無異。
如不服本判決應於收受送達後10日內向本院提出上訴書狀，並應
敘述具體理由；其未敘述上訴理由者，應於上訴期間屆滿後20日
內向本院補提理由書（均須按他造當事人之人數附繕）「切勿逕
送上級法院」。
                                      書記官  許翠燕
中    華    民    國    98    年    7     月    7     日


司法院資訊處製作；財團法人民間司法改革基金會備份。
